【裁判字號】    95,交上易,78
【裁判日期】    950922
【裁判案由】    過失傷害
【裁判全文】
臺灣高等法院高雄分院刑事判決        95年度交上易字第78號
上  訴  人  臺灣高雄地方法院檢察署檢察官
被      告  甲○○
                      巷29號
上列上訴人因被告過失致死案件，不服臺灣高雄地方法院95年度
交易字第111 號中華民國95年7 月6 日第一審判決（起訴案號：
臺灣高雄地方法院檢察署95年度偵字第4991號，移送併辦案號：
台灣高雄地方法院檢察署95年度偵字第14038 號），提起上訴，
本院判決如下：
    主  文
上訴駁回。
    事  實
一、甲○○於民國94年3 月3 日9 時50分許，駕駛車牌號碼 YI-
    7706號自小客車，沿高雄市○○區○○路外側快車道由西往
    東方向行駛至建工路203 巷口，本應遵守道路交通號誌之指
    示且應注意車前狀況並隨時採取必要之安全措施，而當時天
    候晴、日間自然光線、路面乾燥無缺陷無障礙物、視距良好
    ，並無不能注意之情事，竟於該行駛方向之號誌仍為紅燈之
    際，即緩慢駕駛YI-7706 號自小客車前進，通過路口之紅燈
    停止線擅闖紅燈且疏未注意車前狀況，適有劉進卿駕駛拼裝
    三輪車自建工路212 巷由北往南方向行駛至建工路203 巷口
    前，因不及閃避甲○○之YI-7706 號自小客車而發生碰撞，
    致劉進卿受有頭部外傷併硬腦膜下出血、外傷性水腦症等傷
    害，劉進卿之拼裝三輪車則偏向滑行並衝撞呂仲晏所駕駛沿
    建工路由東往西方向行經該路口之車牌號碼ZQ-5778 號自小
    客車後停止，嗣劉進卿經開刀治療後現呈植物人之重傷害狀
    態，並經多次治療後，仍於95年4 月22日因車禍受傷導致敗
    血性休克、肺炎、硬腦膜下出血死亡。
二、案經劉進卿之配偶乙○○○訴由台灣高雄地方法院檢察署檢
    察官偵查起訴。
    理  由
壹、程序方面:
一、按刑事訴訟法第159 條之4 規定: 「除前三條之情形外，下
    列文書亦得為證據：一除顯有不可信之情況外，公務員職務
    上製作之紀錄文書、證明文書。二除顯有不可信之情況外，
    從事業務之人於業務上或通常業務過程所須製作之紀錄文書
    、證明文書。三除前二款之情形外，其他於可信之特別情況
    下所製作之文書。」。本件卷附之道路交通事故調查報告表
    「(一)、(二)」、道路交通事故現場圖、高雄市政府警察局交通
    大隊交通事故談話紀錄表、臺灣高雄地方法院檢察署相驗屍
    體證明書各1 紙，均為公務員職務上製作之紀錄文書、證明
    文書，係公務員依職權所為，與其責任、信譽攸關，若有錯
    誤、虛偽，公務員可能因此擔負刑事及行政責任，且該等文
    書經常處於可能受公開檢查之狀態，其正確性及真實之保障
    極高，而無顯不可信之情況，依刑事訴訟法第159 條之4 第
    1 款，應有證據能力。另高雄長庚紀念醫院診斷證明書11紙
    為從事業務之人於業務上或通常業務過程所須製作之紀錄文
    書、證明文書，因係於通常業務上不間斷而規律之記載，記
    錄時亦無預見日後將作為證據之偽造動機，其虛偽之可能性
    較小，而無顯不可信之特別情況，依刑事訴訟法第159 條之
    4 第2 款應有證據能力。
二、傳聞法則乃對於被告以外之人於審判外之言詞或書面陳述，
    亦即針對被告以外之人於審判外以言詞或書面所為之供述證
    據而為規範。卷附現場蒐證照片，乃以科學、機械之方式，
    對於所拍攝內容所為忠實且正確之記錄，上開物品、照片在
    性質上亦非供述證據，無刑事訴訟法第159 條第1 項規定之
    適用。
貳、實體方面:
一、被告雖未於本院審判期日到庭，惟原審訊據被告甲○○固坦
    承於上揭時、地駕車發生碰撞之交通事故，然否認過失，辯
    稱：「當時原將YI-7706 號自小客車停在機車停車格內，但
    因橫向車道開始閃黃燈，就慢慢向前行駛，後來 (我前方)
    綠燈亮了才繼續往前，但因在左前方有一輛公車擋住視線，
    所以沒看到被害人劉進卿，因而與被害人劉進卿發生碰撞」
    云云。
二、經查：
  (一)本件肇事之情狀，卷附之道路交通事故調查報告表「(一)、(二)
    」、道路交通事故現場圖記載綦詳，並有高雄市政府警察局
    交通大隊交通事故談話紀錄表可按。本件交通事故，緣於被
    告闖越紅燈等情，業據證人即現場處理之警員陳曉光於原審
    法院95年6 月22日審理時證稱：「94 年3月3 日交通事故談
    話紀錄是我製作，依該談話紀錄， (詢問被告當時號誌轉換
    時，被告是在停止線內還是停止線外)被 告自承其行車方向
    為紅燈，被告停在停止線內，正慢慢的通過停止線要通過路
    口，當時還是紅燈，當時係在現場指著停止線問被告，當時
    被告的太太也在場。當時所指的『停止線』即『路口的紅燈
    停止線』，我當時也有把位置指給被告看，請被告確認後才
    讓被告簽名。」等語明確，核與卷附之94年3 月3 日高雄市
    政府警察局交通大隊交通事故談話紀錄表相符，亦與證人呂
    仲晏於原審法院審理時證稱：「當時係紅、綠燈號轉換之際
    」等語無異，足徵被告所辯「我僅是紅燈起步但是沒有闖紅
    燈」云云，不足採信，本件被告於案發之際肇事時確有闖越
    紅燈之行為，洵堪認定。至於被告之配偶郭麗枝於偵查中雖
    證稱：「是被害人闖紅燈才被撞，且當時同向之左側車道有
    一輛公車擋住視線」云云。核與被告自承紅燈停車後起步，
    橫向車道開始閃黃燈，就慢慢向前行駛等語不符，依駕車者
    被告所言「橫向車道開始閃黃燈」，則被告之方向仍屬紅燈
    號誌，被告理當仍停止於路口的紅燈停止線外，惟被告自承
    「此際車已逾紅燈停止線，並超越機車停車格，慢慢向前行
    駛」「礙於左前方有一輛公車擋住視線，所以沒看到被害人
    劉進卿，因而與被害人劉進卿發生碰撞」等情。益徵證人即
    被告之配偶郭麗枝，雖與被告同車，其非駕駛人，對於號誌
    及路況，自較被告不瞭解，所言難免偏頗於被告，而證人陳
    曉光係依法執行公務之人員，與被告素不相識，亦無仇隙，
    應無甘冒自身觸犯偽證罪之風險而設詞誣攀被告之理，故證
    人陳曉光證言應堪採信。被告駕車遇紅燈號誌雖停車，卻已
    逾越紅燈停止線，復不待綠燈放行，即提前起步行駛，礙於
    左前方一輛公車擋住視線，不及見左側由北向南行駛之被害
    人劉進卿，因而與被害人劉進卿發生碰撞。
  (二)按汽車行駛時，駕駛人應注意車前狀況及兩車併行之間隔，
    並隨時採取必要之安全措施；汽車行駛至交岔路口，其行進
    ，應遵守燈光號誌，道路交通安全規則第94條第3 項、第10
    2 條第1 項第1 款定有明文。車輛面對圓形紅燈表示禁止通
    行，不得超越停止線或進入路口，道路交通標誌標線號誌設
    置規則第206 條第5 款第1 目亦有明文。此為一般駕駛人應
    注意並能注意之事項，而本件事故發生路段為交岔路口，且
    當時客觀情狀天候晴、日間自然光線、路面乾燥無缺陷無障
    礙物、視距良好，依被告智識、能力並無不能注意等情，由
    前揭各證據資料研析，並參諸卷附之道路交通事故調查筆錄
    、道路交通事故現場圖及現場照片10幀顯示各情，被告駕車
    行經交岔路口，未遵守紅燈號誌指示，超越停止線進入路口
    ，復提前行駛，因而肇事，情極明顯。
  (三)被告雖辯稱：「當時係確有一公車停在同向車道之左前方，
    因而擋住視線」云云。然當時係因有另一自小客車與被害人
    之拼裝三輪車右側同向先後行駛穿越建工路之際，因該自小
    客車先通過路口，被害人之拼裝三輪車才依序在後通過，現
    場並無大型巴士擋住被告左側車道之視線，所以證人呂仲晏
    始能目睹整個碰撞過程等情，業據當時在被告對向車道之證
    人呂仲晏於原審法院審理時證述明確（見原審卷第64-66 頁
    ），故被告上開所辯，應不足為採。又所謂之「車前狀況」
    並非僅侷限於駕駛人行駛車道前之狀況，本件被告於號誌禁
    止通行之際進入交岔路口，則其於該交叉路口所應注意之車
    前狀況，即係包括該全部之狀況，被告對於自己行為所生之
    風險，自應負責避免風險之實現，然被告卻未盡注意義務，
    至被害人劉進卿騎乘拼裝三輪車通過路口時與被告之YI-770
    6 號自小客車發生碰撞，被告之行為顯有疏未注意車前狀況
    之過失，已甚顯明。
  (四)又查本件被告於94年3 月3 日上午9 時50分肇事時，造成被
    害人劉進卿受有頭部外傷併硬腦膜下出血、外傷性水腦症等
    傷害，而被害人上開頭部外傷併硬腦膜下出血、外傷性水腦
    症而引起高血壓、肺炎隨即於94年3 月3 日經急診入院並轉
    入加護病房，並於94年3 月4 日接受開顱手術併除去血塊，
    又分別於94年3 月17日接受氣管切開手術，94年3 月24日及
    3 月31日接受共二次腦室外引流手術，94年4 月6 日接受腦
    室腹腔引流手術，94年4 月11日轉入一般病房，（住院期間
    需專人看護），94年4 月30日病情穩定出院並門診追蹤治療
    ，此有94年4 月29日、94年6 月27日長庚紀念醫院診斷證明
    書可按；其又因傷勢無法痊癒而引發肺炎、頭部外傷併硬腦
    膜下出血及外傷性水腦症術後，並經氣切術後，又因引發之
    高血壓於94年7 月8 日經急診入院，接受抗生素治療及呼吸
    照護，住院期間必須有專人照顧，94年8 月3 日病情穩定出
    院並門診追蹤治療（94年8 月3 日長庚紀念醫院診斷證明書
    ）；其後又因車禍之傷害無法痊癒，又再度引發肺炎、泌尿
    道感染、菌血症、低蛋白血症、頭部外傷術後，於94年8 月
    8 日入急診治療，於民國94年8 月11日轉普通病房，於94年
    8 月29日出院，轉鳳山醫院（94年8 月29日長庚紀念醫院診
    斷證明書）；再因呼吸衰竭氣切術後、顱內出血術後、高血
    壓、褥瘡、低蛋白血症於94年8 月29日至94年9 月15日於長
    庚紀念醫院治療，此有94年11月12日高雄縣立鳳山醫院診斷
    證明書可按；其後又因頭部外傷併顱內出血術後，復因肺炎
    、褥瘡、呼吸衰竭併氣管切開，於94年9 月15日入急診治療
    ，於94年9 月15日住院治療，直至95年3 月8 日出院共住院
    174 日，此有95年3 月8 日長庚紀念醫院診斷證明書可按；
    嗣隨後又於95年4 月20日上午1 時17分，因敗血性休克、肺
    炎、泌尿道感染、硬腦膜下出血術後再度前往長庚紀念醫院
    醫院求診，而於95年4 月22日上午10時15分始宣告急救無效
    （長庚紀念醫院95年4 月24日診斷證明書），並因敗血性休
    克、肺炎、硬腦膜下出血而死亡，此有95年4 月23日臺灣高
    雄地方法院檢察署相驗屍體證明書在卷可按，復有前揭診斷
    證明書及相驗屍體證明書在卷可憑，足認被害人之多次就診
    及住院，確實係因車禍所造成之傷害，而被害人的死亡與本
    件車禍所造成的傷害已有直接的因果關係，故被告過失駕車
    肇事行為，與被害人之死亡結果間，自具有相當因果關係。
    又被告雖辯稱被害人之死亡係因之前曾受過傷云云，然卻未
    能舉證以實其說，所辯不足採信，併予敘明。
  (五)綜上查證，本件因被告通過交岔路口不遵守號誌且疏未注意
    車前狀況，因而肇事致被害人於死之犯罪事實，事證明確，
    被告過失致死之犯行洵堪認定。
三、核被告所為，係犯刑法第276 條第1 項之過失致死罪。本件
    原起訴法條雖為過失致重傷害，但因檢察官針對過失致死予
    以併案，業經公訴檢察官於95年5 月18日、95年6 月22日原
    審法院審理時，變更論罪法條為刑法第276 條第1 項之過失
    致死罪，應予敘明。按行為後法律有變更者，適用行為時之
    法律。但行為後之法律有利於行為人者，適用最有利於行為
    人之法律，刑法第2 條第1 項定有明文。本件被告於犯罪時
    之罰金罰鍰提高標準條例第1 條規定：「依法律應處罰金、
    罰鍰者，就其原定數額得提高為二倍至十倍。但法律已依一
    定比率規定罰金或罰鍰之數額或倍數者，依其規定。」。但
    中華民國95年6 月14日總統華總一義字第09500085181 號令
    增訂公布刑法施行法第1 條之1 規定：「中華民國94年1 月
    7 日刑法修正施行後，刑法分則編所定罰金之貨幣單位為新
    臺幣。94年1 月7 日刑法修正時，刑法分則編未修正之條文
    定有罰金者，自94年1 月7 日刑法修正施行後，就其所定數
    額提高為30倍。但72年6 月26日至94年1 月7 日新增或修正
    之條文，就其所定數額提高為3 倍。」。而本件被告所犯之
    刑法第276 條第1 項之過失致死罪並未在72年6 月26日至94
    年1 月7 日間修正，且於94年1 月7 日刑法修正時，屬於刑
    法分則編未修正之條文並定有罰金刑。故刑法第276 條第 1
    項之罰金刑經比較行為時之罰金罰鍰提高標準條例第1 條與
    修正後之刑法施行法第1 條之1 之罰金刑標準，95年6 月14
    日修正公布之刑法施行法第1 條之1 ，並未較修正公布施行
    前之罰金罰鍰提高標準條例第1 條規定有利於被告，則應依
    刑法第2 條第1 項前段，適用罰金罰鍰提高標準條例第1 條
    之罰金刑標準。
四、原審依刑法第2 條第1 項前段、第276 條第1 項，罰金罰鍰
    提高標準條例第1 條前段，並審酌被告係過失犯，然駕駛汽
    車闖越紅燈而肇事，其過失情節不輕，且犯後尚未與告訴人
    和解，賠償告訴人損失，及被告犯罪所生之損害等一切情狀
    ，量處有期徒刑7 月。認事用法尚無不合，量刑亦稱妥適，
    檢察官循告訴人之請求上訴意旨，指摘原判決量刑過輕不當
    ，並無可取，為無理由，應予駁回。
五、被告經合法傳喚，無正當理由不到庭，爰不待其陳述逕行判
    決。
據上論斷，應依刑事訴訟法第368條、第371條，判決如主文。
本案經檢察官彭南雄到庭執行職務。
中    華    民    國    95    年    9     月    22    日
                  刑事第二庭    審判長法  官  林正雄
                                      法  官  黃壽燕
                                      法  官  陳啟造
以上正本證明與原本無異。
本判決不得上訴。
中    華    民    國    95    年    9     月    22    日
                                      書記官  黃琳群
附錄本判決論罪之法條：
中華民國刑法第276條
（過失致死罪）
因過失致人於死者，處2 年以下有期徒刑、拘役或2 千元以下罰
金。
從事業務之人，因業務上之過失犯前項之罪者，處5 年以下有期
徒刑或拘役，得併科3 千元以下罰金。


司法院資訊處製作；財團法人民間司法改革基金會備份。
